【裁判字號】    97,訴,261
【裁判日期】    970814
【裁判案由】    菸酒稅法
【裁判全文】
高雄高等行政法院判決
                                     97年度訴字第00261號
                              .
原      告  米國製酒股份有限公司
代  表  人  甲○○
送達代收人  乙○○
訴訟代理人  邱揚勝律師
被      告  財政部臺灣省南區國稅局
代  表  人  丙○○局長
訴訟代理人  戊○○
            丁○○
上列當事人間菸酒稅法事件，原告不服財政部中華民國97年2月1
日台財訴字第09600549250號訴願決定，提起行政訴訟，本院判
決如下：
    主  文
原告之訴駁回。
訴訟費用由原告負擔。
    事實及理由
一、事實概要︰
    緣原告於民國93年及94年間產製「米國米酒」921.6公升及
    「米國料理米酒」144公升出廠，未申報菸酒稅，涉嫌短漏
    菸酒稅額新臺幣（下同）173,664元，違反菸酒稅法第3條及
    第12條第1項規定，案經被告查獲，初查除核定補徵菸酒稅
    173,664元外，並依同法第19條第6款規定，按補徵菸酒稅額
    173,644元處以1倍之罰鍰173,600元（計至百元止）。原告
    不服，申請復查，未獲變更；提起訴願，亦遭決定駁回；遂
    提起本件行政訴訟。
二、本件原告主張︰
(一)、按「主管稽徵機關查得之資料，須能為具體確實之證明者，
    始得據以核定營業額，計徵營業稅」「具備稅法所規定之一
    定要件者，稅捐稽徵機關始對之有課稅處分之權能，主張稅
    法所規定之法律效果者，應就該規定之要件，負舉證責任。
    從而稅捐稽徵機關課徵所得稅，自應就納稅義務人取得所得
    之事實，依職權予以調查。」最高行政法院74年度判字第17
    29號、75年判字第681號判決可參。又按「行政罰與刑罰之
    構成要件雖有不同而刑事判決與行政處分，亦原可各自認定
    事實，惟認定事貴須憑證據，倘無證據足資認定有堪以構成
    行政罰或刑罰要件之事實存在，即不得僅以推測之詞予人處
    罰，則為二者所一致」亦為最高行政法院75年判字第309號
    判例意旨所揭示。
(二)、又依最高行政法院92年度判字第189號判決要旨:「按行為時
    營業稅法第43條第1項第4款規定，營業人有短報、漏報銷售
    額者，主管稽徵機關得依照查得之資料，核定其銷售額反應
    納稅額並補徵之。所稱『依照查得之資料』，係指稽徵機關
    經斟酌相關人員之陳述與調查事實及證據之結果，依論理及
    經驗法則判斷，足以認定營業人有短報、漏報銷售額之事實
    者而言(行政程序法第43條參照)。準此，稽徵機關對於營業
    人有無短報、漏報銷售額之事實，諸如具體之進、銷貨之日
    期、對象、金額、數量、次數等事實，應負舉證責任。又納
    稅義務人在稽徵機關談話紀錄之自白，不得作為認定有違章
    事實之唯一證據，稽徵機關仍應調查其他補強證據，以察其
    是否與事實相符，方符實質課稅之公平原則。」
(三)、經查，原告自成立以來，即嚴格重視製酒之品質，在全台頗
    負盛名，素有口碑，故市場上有許多不肖人士頻頻仿冒原告
    之「米國米酒」商標並加以銷售自92年間起迄95年年底持續
    有濫用米國米酒商標者不斷遭查獲，造成原告極大困擾及損
    失，職故，原告對此等不肖人士均依法提出告訴，此有相關
    刑事判決書可參，然截至目前為止，原告仍無法完全杜絕此
    等不肖人士之仿冒，仍防不勝防。準此，被告查獲之「米國
    米酒」，顯有極大可能並非由原告所產製，而是他人仿冒者
    。申言之，被告不得僅自查獲之米國米酒其上之製造日期核
    對原告之生產紀錄，倘原告無此製造日期之生產紀錄，即速
    斷原告漏報生產紀錄，進而漏報菸酒稅，如此草率作法，原
    告實無法接受，亦有違最高行政法院所示舉證責任分配原則
    及嚴格證據法則。又查，財政部臺灣省中區國稅局南投縣分
    局（下稱南投縣分局）固於93年2月18日在黃麗如（即超盛
    號）處查獲原告「92年10月26日」產製出廠之「米國米酒」
    46箱，並以其中20箱為短報出廠數量，經查系爭20箱確為東
    東商號所有，因東東商號於歇業前有進貨70箱未售完，為處
    理此存貨，乃委由原告代為尋找買主，故由原告代轉賣予超
    盛號，此20箱係為東東商號所銷售而與原告無關，原告並無
    漏報銷售額，亦無短報出廠數量。又東東商號確於93年2月7
    日前歇業，因其歇業前仍有進貨，故有餘存米酒待處理，此
    為事實且合乎常情，至於在歇業前為何仍有進貨，此原因不
    一且亦非不合常理，故原處分機關以「然據東東商號存貨簿
    所載，如渠將於93年2月7日前停歇業，何需於同年1月26日
    及27日連續進貨同類商品1,680瓶(70箱『作為駁回理由，純
    屬臆測而乏依據。又縱認定系爭20箱係為係原告所銷言而由
    原告以他人之統一發票交付予買受人，亦為跳開發票問題而
    非漏報銷售額，且亦無短報出廠數量情事。
(四)、被告查得94年4月4日銷售米國米酒40箱（製造日期94年1月
    31日）予張傳宗即長榮商店，依原告生產紀錄簿所載，並無
    該批產品之生產紀錄（即94年1月1日至94年6月5口皆無生產
    紀錄），核此40箱屬漏報出廠數量部分：
 1、查原告與長榮商店並無生意上往來，原告並無銷售「米國米
    酒」予長榮商店，故被告所屬恆春稽徵所於94年4月13日在
    長榮商店查獲之米國米酒40箱，確非原告所產製。蓋原告於
    93年全年度米酒生產量為7,092瓶，僅銷售4,080瓶，年底結
    餘達3,168瓶，而依93年度銷售及結餘狀況，在無特別之訂
    單下，94年上半年實無須進行生產。故原告於94年1月31日
    並無產製「米國米酒」，是於長榮商店查獲之系爭米酒40箱
    ，確非原告所產製。
 2、另被告亦稱許吉利有出售米國米酒予長榮商店，並於94年4
    月4日開立發票，而原告於同期間開立發票予荷梓商行計26
    箱，核計短開14箱等云云，經查原告於此段期間是有開立統
    一發票予荷梓商行，且查米酒並非水果，買進後毋需於極短
    期間內出售，又米酒商均需有基本庫存量以供顧客急需，故
    荷梓商行如採先進先出銷售米酒，應有銷售早期購進之米酒
    。因之，被告以原告於同期間並無開立發票予荷梓商行（即
    許吉利），即認定漏報銷售額，又以原告生產紀錄簿所載，
    並無該批產品之生產紀錄（即94年1月1日至94年6月5日皆無
    生產紀錄），即核此40箱屬漏報出廠數量，是為未查而誤解
    。
 3、再退萬步言，經查系爭40箱米酒，張傳宗即長榮商店稱來源
    為原告，惟許吉利即荷梓商行稱有出售予長榮商店，並於94
    年4月4日開立發票，而被告查稱原告於同期間有開立發票予
    許吉利即荷梓商行計26箱，核計短開14箱等情。換言之，被
    告既稱原告於同期間有開立發票予許吉利即荷梓商行計26箱
    ，核計短開14箱，但此部分卻仍以漏報銷售40箱，及漏報出
    廠數量40箱，顯為錯誤。
(五)、被告所屬東港稽徵所於94年4月21日至瑞明利企業有限公司
    （下稱瑞明利公司）盤點酒品，倉庫內有8箱米國米酒（製
    造日期94年1月30日）該公司股東蔡麗娟稱，該批存貨為許
    吉利即荷梓商行所有，依原告生產紀錄簿所載，並無該批產
    品之生產紀錄（即94年1月1日至94年6月5日皆無生產紀錄）
    ，核此8箱屬漏報出廠數量部分：
 1、經查原告與瑞明利公司並無生意上往來，原告並無銷售「米
    國米酒」予瑞明利公司，故被告所屬東港稽徵所於94年4月
    21日至瑞明利公司查獲之8箱米國米酒，揆諸原告商標遭許
    多不肖人士所仿冒，是否為原告所產製仍屬不明，就此，自
    由被告負舉證責任。
 2、又瑞明利公司股東蔡麗娟稱有8箱米國米酒，為許吉利即荷
    梓商行所有，然查原告於同期間亦有開立發票予許吉利即荷
    梓商行，是原告並無漏報銷售額，亦無漏報出廠數量。
(六)、許吉利即荷梓商行在被告所屬東港稽徵所作筆錄，自承93年
    10月4日及同年月28日曾向原告進貨各5箱「米國料理米酒」
    均未開發票，而核定短報「米國料理米酒」出廠數量10箱乙
    節，經查原告與荷梓商行自92年至94年間均有營業往來，且
    依規定開立統一發票，被告不能僅憑許吉利即荷梓商行之口
    述，即率爾認定原告漏報出廠數量，自仍應有其他補強證據
    。
(七)、經查上列四家商號，其中超盛號及荷梓商行固與原告有生意
    上往來，然亦非原告之獨家代理商或經銷商，渠等銷售之米
    酒來源非僅來自原告，而原告銷售「米國米酒」予荷梓商行
    ，均依規定開立統一發票。又長榮商店及瑞明利公司，並非
    原告往來之商號，原告並無銷售米酒予長榮商店及瑞明利公
    司，故於其處查獲之米酒應為他人仿冒原告產製之「米國米
    酒」。另原告於94年1月1日至94年6月5日期間未產製「米國
    米酒」之原因，乃因原告於93年12月31日仍有庫存「米國米
    酒」3,168瓶（計132箱），後因米酒有較長之保存期間，且
    依原告93年度銷售情形，全年度銷售4,080瓶，是原告衡量
    銷售量及庫存數，故上列的半年期間即未再產製「米國米酒
    」等情，並聲明求為判決撤銷訴願決定及原處分（含復查決
    定）。
三、被告則以︰
(一)、查南投縣分局於93年2月18日在超盛號營業現場查獲原告出
    廠「92年10月26日」產製之「米國米酒」存貨46箱，據超盛
    號負責人黃麗如之配偶吳汝祥稱，超盛號向原告購進「米國
    米酒」50箱，原告委由新竹貨運於93年2月7日運送，有編號
    000-000-0000運送清單為憑；另超盛號負責人黃麗如於94年
    5月20日在該分局談話筆錄稱，渠確有向原告進貨50箱「米
    國米酒」，每箱410元，並由新竹貨運代收貨款20,500元，
    93年2月18日被查獲時，因尚未取具統一發票，嗣後向原告
    索取時，原告卻交付2張統一發票，字軌號碼XU00000000為
    原告所開立，內載「米國米酒」720瓶（計30箱），另字軌
    號碼XU00000000為案外人東東商號所開立，內載「米國米酒
    」480瓶（計20箱），經向原告反映未獲合理答案，僅交代
    以此2張統一發票供國稅局查核；是原告93年2月7日銷售50
    箱「米國米酒」予超盛號，原未開立統一發票，嗣南投縣分
    局於同年月18日在超盛號營業現場查獲原告產製之「米國米
    酒」（製造日期92年10月26日）存貨46箱後，原告才交付2
    張統一發票予超盛號（原告開立30箱，東東商號開立20箱）
    ，該等發票均係事後補開，雖主張替東東商號出清20箱存貨
    ，惟未能提示任何具體事證，顯係卸責之詞，所訴洵不足採
    ；次查，原告92年度生產紀錄簿，並無該批產品之生產紀錄
    ，顯然全數漏未登載，是被告以原告銷售50箱「米國米酒」
    ，惟僅開立發票30箱，計短報出廠數量20箱，此核認方式已
    屬最有利於原告，併予陳明。
(二)、荷梓商行為原告之經銷商，銷售「米國米酒」40箱（製造日
    期94年1月31日）予長榮商店，另被告所屬東港稽徵所94年4
    月21日至瑞明利企業有限公司實地盤點酒品，倉庫內另有8
    箱「米國米酒」存貨（製造日期94年1月30日），據該公司
    股東蔡麗娟稱，該批存貨為荷梓商行所有（與瑞明利企業有
    限公司同為家族企業），是依原告生產紀錄簿所載，並無該
    批產品之生產紀錄（94年1月1日至同年6月5日皆無生產紀錄
    ），且依荷梓商行負責人許吉利亦稱，該商行之酒品係向原
    告進貨，並未向其他業者調度原告產製之酒品，是被告以原
    告生產紀錄簿無該2批產品之生產紀錄（94年1月1日至同年6
    月5日皆無生產紀錄），核屬漏報48箱出廠數量，並無不合
    ，原告主張系爭酒品非其產製，核無足採。
(三)、荷梓商行負責人許吉利於被告所屬東港稽徵所談話筆錄，自
    承93年10月4日及同年月28日銷售予方昇公司各5箱「米國料
    理米酒」，原告雖主張與荷梓商行之營業往來，均依規定開
    立發票，惟該商行負責人許吉利已自承93年10月4日及同年
    月28日銷售予方昇有限公司各5箱「米國料理米酒」，原告
    未開立銷貨統一發票，是被告認定原告漏報10箱「米國料理
    米酒」出廠數量，並無不合。
(四)、綜上所述，原告93、94年間產製「米國米酒」979.2公升【
    24瓶×（20＋40＋8）箱×0.6公升】及「米國料理米酒」
    144公升（24瓶×10箱×0.6公升）出廠，漏未報繳菸酒稅，
    應補徵菸酒稅184,320元【（185元×979.2公升）＋（22元
    ×144公升）】，惟基於行政救濟不得更不利於原告之法理
    ，被告核定補徵菸酒稅173,664元，並按所漏稅額處1倍罰鍰
    173,600元，並無違誤等語，資為抗辯。並聲明求為判決駁
    回原告之訴。
四、兩造之爭點為被告在超盛號查獲20箱、長榮商店40箱、瑞明
    利公司8箱米國米酒及在許吉利即荷梓商行查獲10箱米國理
    米酒，是否為原告所生產？是否未申報菸酒稅，涉嫌逃漏菸
    酒稅額？經查：
(一)、按「菸酒稅於菸酒出廠或進口時徵收之。」「酒之課稅項目
    及應徵稅額如下：一、．．．二、蒸餾酒類：每公升徵收新
    臺幣185元。．．．五、料理酒：每公升徵收新臺幣22元。
    」「產製廠商當月份出廠菸酒之應納稅款，應於次月15日以
    前自行向公庫繳納，並依照財政部規定之格式填具計算稅額
    申報書，檢同繳款書收據向主管稽徵機關申報。」菸酒稅法
    第3條第1項、第8條第2款、第5款、第12條第1項前段定有明
    文。次按「納稅義務人有下列逃漏菸酒稅及菸品健康福利捐
    情形之一者，除補徵菸酒稅及菸品健康福利捐外，按補徵金
    額處1倍至3倍之罰鍰：一、．．．六、短報或漏報應稅數量
    者。」同法第19條第6款亦有明定。
(二)、原告於93年、94年間產製「米國米酒」921.6公升及「米國
    料理米酒」144公升出廠，未申報菸酒稅，涉嫌短漏菸酒稅
    額173,664元，違反菸酒稅法第3條及第12條第1項規定，案
    經被告查獲，初查除核定補徵菸酒稅173,664元外，並依同
    法第19條第6款規定，按補徵菸酒稅額173,644元處以1倍之
    罰鍰173,600元（計至百元止）等情，有張傳宗、許吉利、
    蔡麗娟、黃麗如談話紀錄、原告菸酒稅廠商計算稅額申報書
    、菸酒稅廠商產銷月報表、被告進銷項憑證明細資料表、原
    告生產紀錄簿等附於原處分卷可稽，且經兩造各自陳明在卷
    ，堪以信實。
(三)、原告雖以前詞據以爭執，然查(1)南投縣分局於93年2月18日
    在超盛號（負責人黃麗如）查獲原告92年10月26日產製之米
    國米酒存貨46箱，茲據黃麗如配偶吳汝祥在該局稽查查驗項
    目紀錄表稱，超盛號向原告購進米國米酒50箱，原告委由新
    竹貨運於93年2月7日運送，並提出編號000-000-0000運送清
    單供核。另黃麗如於94年5月20日在該分局談話筆錄亦稱，
    其確向原告進貨50箱米國米酒，每箱410元，並由新竹貨運
    代收貨款20,500元，93年2月18日被查獲時，尚未取具統一
    發票，嗣後向原告索取，原告交付2張統一發票，字軌號碼
    XU00000000為原告所開立，內載米國米酒720瓶計30箱，每
    箱3,192元含稅金額100,548元，另字軌號碼XU00000000為訴
    外人蕭淑玲（即東東商號）開立，內載米國米酒480瓶計20
    箱，每箱3,200元，含稅金額67,198元，有上開稽查查驗項
    目紀錄表及談話筆錄附於原處分卷可憑。且訴外人黃麗如及
    吳汝祥對於查獲之米酒46箱確向原告所購入乙節陳述綦詳，
    足見南投縣分局於超盛號所查獲之米國米酒確係原告所生產
    。原告雖主張該20箱為原告代東東商號銷售，與原告無關云
    云，縱其主張為屬實，仍無法改變系爭米酒為原告生產之事
    實。(2)荷梓商行（即許吉利）為原告之經銷商，為原告所不
    爭，被告所屬東港稽徵所於94年4月21日至瑞明利公司查訪
    酒品時，該公司倉庫內尚有8箱米國米酒存貨（製造日期為
    94年1月30日），該公司股東蔡麗娟稱該8箱米國米酒存貨為
    關係企業荷梓商行（即許吉利）所有等語，有訴外人蔡麗娟
    94年4月21日談話紀錄附於原處分卷可稽；再被告所屬恆春
    稽徵所於94年4月13日在張傳宗所經營之長榮商店，查獲原
    告出廠94年1月31日產製之米國米酒40箱（庫存39箱），亦
    有訴外人許吉利於被告調查時所稱：「該批酒品確為本商行
    售出．．．。」等語（詳94年12月13日談話紀錄）；又被告
    依送貨單資料所示，方昇有限公司於93年10月4日、10月28
    日向許吉利即荷梓商行進貨10箱米國料理米酒之事實，有送
    貨單附於原處分卷可佐，且經許吉利94年4月22日於被告所
    屬東港稽徵所談話時陳述詳實。綜上所述，足見系爭米國米
    酒、米國料理米酒均係原告生產無訛。原告雖主張荷梓商行
    雖為與其有生意往來之大盤商，但與方昇公司、長榮商店、
    瑞明利公司並無商場交易往來，且原告94年1月1日起94年6
    月5日止並未產製米酒，故查獲之米酒即可能為仿冒酒品云
    云。然依前所述，系爭酒品確為原告產製銷售，且原告亦無
    法舉證證明系爭酒品有被仿冒情事，空言主張，自不足採。
(四)、系爭酒品均係原告產製，業如前述，惟觀之原告生產紀錄所
    載，皆無任何生產紀錄，顯皆屬漏報出廠數量，原告雖另主
    張生產紀錄簿無上開酒品之「產製日期」，其原因有可能是
    該米酒為原告產製過程中，由於操作人員疏忽，造成標示日
    期與產製日期不符所致云云，然原告亦未能舉證確有如其所
    主張不符之原因，自難認其所主張為真實。又被告初查時以
    南投縣分局於93年2月18日在超盛號查獲存貨46箱，原告開
    立30箱（系爭酒品於生產紀錄簿並無生產紀錄）銷售發票，
    而僅計算短報出廠數量為20箱，及復查階段時就原告之經銷
    商荷梓商行於94年3月28日銷售予方昇有限公司30箱（系爭
    酒品於生產紀錄簿亦無生產紀錄）部分，以原告已開立發票
    35箱予荷梓商行，應無短報之情，雖有未洽，惟此顯屬有利
    於原告，基於行政救濟不利益變更禁止原則，仍維持原核定
    數額，尚無違誤。
(五)、末查，原告93年、94年間產製「米國米酒」921.6公升及「
    米國料理米酒」144公升出廠，未依菸酒稅稽徵規則第14條
    第1項規定，按完稅、免稅及未稅移運之數量，逐批分別填
    發出廠送貨單，即予提運出廠，又未依菸酒稅法第3條第1項
    、第8條第2款、第5款及第12條第1項規定完納菸酒稅，同時
    違反菸酒稅法第19條第6款規定之漏稅罰，業如前述，其縱
    無故意，亦難謂無過失之情事。從而，被告按補徵菸酒稅額
    173,644元處以1倍之罰鍰173,600元（計至百元止），並無
    不合。
(六)、綜上所述，原告主張既不可採，則被告以原告於93年、94年
    間產製「米國米酒」921.6公升及「米國料理米酒」144公升
    出廠，未申報菸酒稅，涉嫌短漏菸酒稅額173,664元，除依
    法核定補徵菸酒稅173,664元外，並按補徵菸酒稅額173,644
    元處以1倍之罰鍰173,600元（計至百元止），並無違誤；復
    查決定、訴願決定均予維持，亦無不合；原告起訴意旨求為
    均予撤銷，為無理由，應予駁回。又本件事證已明，兩造其
    餘攻擊防禦方法，均核與本件判決結果不生影響，爰無逐一
    論述之必要，併此敘明。
五、據上論結，本件原告之訴為無理由，行政訴訟法第98條第1
    項前段，判決如主文。
中    華    民    國    97    年    8     月    14    日
            高雄高等行政法院第二庭
                        審判長法官  江  幸  垠
                              法官  簡  慧  娟
                              法官  戴  見  草
以上正本係照原本作成。
如不服本判決，應於判決送達後20日內向本院提出上訴書狀，其
未表明上訴理由者，應於提起上訴後20日內向本院提出上訴理由
書（須按對造人數附繕本）；如於本判決宣示或公告後送達前提
起上訴者，應於判決送達後20日內補提上訴理由書（須附繕本）
。未表明上訴理由者，逕以裁定駁回。
中    華    民    國    97    年    8     月    14    日
                            書記官  李  昱


司法院資訊處製作；財團法人民間司法改革基金會備份。
